臺灣基隆地方法院刑事判決　　　　　　　 94年度自緝字第1號
自　訴　人　乙○○
被　　　告　甲○○
選任辯護人　林宇文　律師
　　　　　　侯傑中　律師
上列被告因偽造文書等案件，經自訴人提起自訴，本院判決如下
：
    主  文
本件自訴不受理。
    理  由
一、自訴意旨略以：緣自訴人乙○○與被告甲○○本為中國石油
    股份有限公司基隆營運處之同事；民國72年間，被告見自訴
    人平日均將印鑑置於辦公室抽屜中，乃向自訴人稱可將印鑑
    及不動產所有權狀置放在自己家中保險箱內，自訴人基於安
    全考量，遂將印鑑及不動產所有權狀交予被告保管，乃被告
    竟趁此機會，自75年間起，與王端仁（業據臺灣高等法院以
    87年度上訴字第3227號判決無罪確定）基於共同偽造私文書
    暨共同行使偽造私文書之概括犯意，未經自訴人同意，連續
    冒用自訴人名義並盜蓋自訴人印鑑偽填如下所示之授信申請
    書、借據、本票後持向臺灣省合作金庫和平支庫申辦貸款；
    又臺灣省合作金庫和平支庫之職員陳藍義（業據臺灣高等法
    院以87年度上訴字第3227號判決不受理確定），亦明知對其
    主管之借款、對保業務應依規定程序確實查核，猶與被告基
    於共同圖利之犯意聯絡，在自訴人均未到場之情況下，擅予
    通過對保並准予核貸，因認被告涉犯刑法第二百零一條第一
    項之偽造有價證券罪、刑法第二百十六條、第二百十條之偽
    造私文書罪、刑法第二百十七條第一項、第二百十七條第二
    項之偽造署押及盜用印章罪、刑法第三百三十九條第二項之
    詐欺得利、公務員圖利罪嫌云云：
  (一)於75年12月30日，冒用自訴人名義填具借款申請書，並盜蓋
    自訴人印鑑於其上後，持向合作金庫借款450,000 元。
  (二)於76年8 月8 日，冒用自訴人名義填具借款申請書，並盜蓋
    自訴人印鑑於其上後，持向合作金庫借款300,000 元。
  (三)於76年9 月30日，冒用自訴人之名義書立申請書，向合作金
    庫申請優惠計息。
  (四)於76年10月20日，冒用自訴人名書立申請書，向合作金庫申
    請優惠計息。
  (五)於82年12月9 日，冒用自訴人名義填具貸款申請書，並盜蓋
    自訴人印鑑於其上後，持向合作金庫借款1,800,000 元，嗣
    因借款到期，乃於84年4 月25日，再偽以自訴人名義向合作
    金庫申請對保換約，嗣並於同年4 月28日，冒用自訴人名義
    簽立該筆借款之借據。
  (六)於83年6 月14日，冒用自訴人名義填具授信申請書，並盜蓋
    自訴人印鑑於其上後，持向合作金庫借款2,000,000 元。
  (七)於84年6 月9 日，在被告向合作金庫借款5,200,000 元之借
    據上偽簽自訴人為連帶保證人，並盜蓋自訴人印鑑於其上後
    ，交由合作金庫職員陳藍義查核通過。
  (八)於84年12月30日，冒用自訴人名義為共同發票人，簽發面額
    為1,900,000 元之本票，並盜蓋自訴人印鑑於其上，持交合
    作金庫作為借款債務之擔保。
  (九)於85年1 月29日，冒用自訴人名義為共同發票人，簽發面額
    為2,000,000 元之本票，並盜蓋自訴人印鑑於其上，持交合
    作金庫作為借款債務之擔保。
  (十)於85年4 月6 日，冒用自訴人名義為共同發票人，簽發面額
    1,000,000 元之本票，並盜蓋自訴人印鑑於其上，持交合作
    金庫作為借款債務之擔保。
  (十一)於85年8 月8 日，冒用自訴人名義填具授信申請書後，持向
    合作金庫借款2,000,000 元。
  (十二)於85年9 月5 日，冒用自訴人名義為共同發票人，簽發面額
    為2,000,000 元之本票，並盜蓋自訴人印鑑於其上後，持交
    合作金庫作為借款債務之擔保。
  (十三)於85年9 月18日，冒用自訴人名義為共同發票人，簽發面額
    為1,050,000 元之本票，並盜蓋自訴人印鑑於其上後，持交
    合作金庫作為借款債務之擔保。
  (十四)於85年10月30日，冒用自訴人名義為共同發票人，簽發面額
    為900,000 元之本票，並盜蓋自訴人之印鑑於其上後，持交
    合作金庫作為借款債務之擔保。
  (十五)於85年11月4 日，冒用自訴人名義為共同發票人，簽發面額
    為1,000,000 元之本票，並盜蓋自訴人之印鑑於其上後，持
    交合作金庫作為借款債務之擔保。
  (十六)於85年11月29日，冒用自訴人名義為共同發票人，簽發面額
    為1,050,000 元之本票，並盜蓋自訴人之印鑑於其上後，持
    交合作金庫作為借款債務之擔保。
二、訊之被告固不否認上開借貸事實，惟堅詞否認有何自訴人所
    指之犯行，辯稱：上開各筆借貸均已徵得自訴人同意等語。
三、本院之判斷：
  (一)按提起自訴，係在舊刑事訴訟法有效時期，新舊刑事訴訟法
    對於自訴程序規定既有不同，其當時提起之自訴是否合法，
    自應依舊法規定為斷；即新舊刑事訴訟法就提起自訴之程序
    規定不同，其在新刑事訴訟法施行前提起之自訴是否合法，
    仍應依舊刑事訴訟法之規定而為解決（最高法院25年上字第
    1426、2750號判例意旨參照）。查本案自訴人於86年7 月21
    日提起自訴（參見本院86年度自字第54號卷附自訴狀之本院
    收文戳）以後，本院曾於87年5 月12日，因被告逃亡、藏匿
    而對之發佈通緝，俟被告遲於94年7 月24日經緝獲時，刑事
    訴訟法已於92年9 月1 日修正施行，並全面改採強制委任律
    師為代理人之自訴制度（此乃自訴制度之重大變革，其旨在
    限制濫訴，提高自訴品質；刑事訴訟法第三百十九條第二項
    規定參照），是倘自訴人未委任律師為代理人者，依現行有
    效之刑事訴訟法第三百二十九條第二項規定，法院應定期間
    以裁定命其委任代理人，逾期仍不委任者，則應諭知不受理
    之判決；惟查，本案自訴係提起在舊法有效施行之時期，則
    其自訴是否合法，即應以提起時之法律規定為准，茲舊法既
    未採強制委任律師為自訴代理人之制度，則自不因嗣後法律
    修正對自訴權有所限制而受影響。換言之，本件自訴人雖未
    委任律師為其代理人，然此尚不影響其自訴業已合法提起之
    事實（最高法院94年度第6 次、第7 次刑事庭會議參照）。
  (二)按犯罪之被害人得提起自訴。犯罪事實之一部提起自訴，他
    部雖不得自訴，亦以得提起自訴論，但不得提起自訴部分係
    較重之罪，或其第一審屬於高等法院管轄，或第三百二十一
    條之情形者，不在此限；不得提起自訴而提起者，應諭知不
    受理之判決，92年9 月1 日修正施行前之刑事訴訟法第三百
    十九條第一項前段、第二項、第三百三十四條暨92年9 月1
    日修正施行後之刑事訴訟法第三百十九條第一項前段、第三
    項、第三百三十四條俱有明定。經查：
  1.案外人陳藍義係81年7 月調職至臺灣省合作金庫基隆支庫，
    嗣並自84年4 月12日起，開始辦理放款業務，此業據本院職
    權調取臺灣高等法院87年上訴字第3227號刑事全卷查核無訛
    ，並有陳藍義職務調動單附於上開卷宗可考。而陳藍義在合
    作金庫民營化以前，仍屬廣義之公務人員，此亦據本院職權
    調取臺灣高等法院87年上訴字第3227號刑事全卷查核屬實，
    並有臺灣省合作金庫基隆支庫87年8 月18日合金和營字第34
    95號函暨交易明細等附於上開卷宗可按。
  2.茲據自訴人起訴狀之所載，自訴人固認被告係涉犯刑法第二
    百零一條第一項之偽造有價證券罪、刑法第二百十六條、第
    二百十條之偽造私文書罪、刑法第二百十七條第一項、第二
    百十七條第二項之偽造署押及盜用印章罪、刑法第三百三十
    九條第二項之詐欺得利罪；惟自訴人於本院審理時，則補充
    陳稱：本案被告另涉犯與陳藍義共同圖利罪嫌云云（參見本
    院審判筆錄頁11；即陳藍義與被告共同藉如自訴意旨所載之
    方式，使被告得順利向合作金庫冒貸款項部分）。比較上開
    各罪，顯以圖利刑責最重，且該罪所侵害者，乃國家法益，
    自訴人尤非該罪所欲保護之被害人，是就令自訴人起訴之所
    指，俱屬實在，自訴人並確為上揭偽造有價證券罪、偽造私
    文書罪、偽造署押及盜用印章罪、詐欺得利罪之被害人，然
    因上開各罪與所訴刑責較重之圖利罪具有裁判上一罪之牽連
    犯關係，無論係依92年9月1日修正施行前之刑事訴訟法第三
    百十九條第一項前段、第二項規定，抑或依92年9月1日修正
    施行後之刑事訴訟法第三百十九條第一項前段、第三項規定
    ，本案皆應以不得提起自訴論。乃自訴人猶提起本件自訴，
    縱本案嗣後因其他原因，致原先所訴被告犯罪時所侵害之法
    益歸屬於自訴人所有，然此要不能追溯使不合法之自訴變為
    合法。茲本件自訴之提起，按諸其提起時之法律，既已於法
    有違，本院自應依法諭知自訴不受理之判決，以符法制。
據上論斷，應依刑事訴訟法第三百三十四條、92年9 月1 日修正
施行前之刑事訴訟法第三百十九條第一項前段、第二項規定，判
決如主文。
中　　華　　民　　國　　94　　年　　11　　月　　15　　日
                  刑事第三庭審判長法  官　王福康
                                  法  官  何怡穎
                                  法  官  王慧惠
以上正本證明與原本無異。
對於本件判決如有不服，應於收受送達後10日內，向本院提出上
訴書狀，上訴於臺灣高等法院，並按他造當事人之人數附具繕本
。
中　　華　　民　　國　　94　　年　　11　　月　　15　　日
                                  書記官　王一芳
